【裁判字號】    91,訴,1685
【裁判日期】    920722
【裁判案由】    新型專利異議
【裁判全文】
臺北高等行政法院判決                            九十一年度訴字第一六八五號
                              .
    原      告  一兆機械有限公司
    代  表  人  甲○○○董事.
    訴訟代理人  丁○○
    被      告  經濟部智慧財產局
    代  表  人  蔡練生（局長）
    訴訟代理人  戊○○
                丙○○
    參  加  人  乙○○
右當事人間因新型專利異議事件，原告不服經濟部中華民國九十一年三月十一日經訴
字第○九一○六一○五一○○號訴願決定，提起行政訴訟，本院判決如左：
    主  文
訴願決定及原處分均撤銷。
訴訟費用由被告負擔。
    事  實
一、事實概要：參加人於民國（下同）八十五年九月二十一日以「鏡片切削機之工作
    座機構」向被告（原經濟部中央標準局，八十八年一月二十六日改制為經濟部智
    慧財產局）申請新型專利，經被告編為第00000000號審查，准予專利。
    公告期間，原告以其有違系爭案核准審定時專利法第九十八條第一項第一款及第
    二項之規定，不符新型專利要件，對之提起異議，案經被告審查，於九十年十一
    月六日以（九○）智專三（三）○五○一八字第○九○八九○○二一四八號專利
    異議審定書為異議不成立之處分。原告不服，提起訴願，遭決定駁回，遂提起行
    政訴訟。本院因認本件撤銷訴訟之結果，參加人之權利或法律上利益將受損害，
    爰依職權裁定命獨立參加被告之訴訟。
二、兩造聲明：
    (一)原告聲明：
      訴願決定及原處分均撤銷。
    (二)被告聲明：
      1.原告之訴駁回。
      2.訴訟費用由原告負擔。
三、兩造之爭點：系爭專利是否有違核准審定時專利法第九十八條第第一項第一款及
    第二項之規定，而不應取得新型專利？
    (一)原告主張：
      1.經濟部對本件第00000000（P01）號專利異議訴願案所為訴願決定
        駁回之理由謂：經被告審查，認證據二（台灣區眼鏡工業同業公會所開立之
        產製證明書）係為一未經公證之私文書，並不具證據力，故證據二及證據一
        （協和機械廠、原告之Multipurpose Spectacle Lens Cutting Machine產
        品型錄）尚難證明系爭案不具新穎性及進步性生；證據三（原告「多用途裁
        片機」之操作說明書）並無公開日期之佐證，證據四（台灣區眼鏡工業同業
        公會八十九年四月二十五日眼語字第一○○○六號函文），證據五（眼鏡界
        證明連署書影本），證據六（台灣區眼鏡工業同業公會第十屆第一次會員代
        表大會會議手冊）並未揭露系爭案之技術內容，且皆為私文書，故證據三、
        四、五及八均不具證據力；證據七（原告）『Precise Optical Machinery
        CO.LTD』之出口副報單）與證據一雖皆可見一名為『Multipurpose
        Spectacle Lens Cutting Machine』之產品，但證據一之產效是否相同，證
        據七與證據一尚難證明系爭案不具新穎性及進步性；證據八（原告出口副報
        單，報關日期八十二年六月十日，其中具有一貨名『Multipurpose
        Spectacle Lens Cutting Machine』之貨品）並未揭露系爭案之技術內容，
        且該貨品之結構特徵亦未見於各相關證據中‧‧‧，故證據八不具證據力；
        證據九至證據十一係列舉原告所產製之使用中事證‧‧‧被告依原告所請，
        於八十九年十一月二十九日會同兩造當事人至台南縣仁德鄉「鉅泰實業社」
        現場勘查證物，鉅泰實業負責人楊明振「並不確定」證據十所提示發票中之
        裁片機即為現場之證物，故證據十不具證力，證據九及證據十一並未揭露系
        爭案之技術內容，亦不具證據力，乃為異議不成立之審定。原告「曾於」異
        議理由中要求實施地履勘‧‧‧，雖原告於訴願理由中指摘被告未前去實地
        勘查證據九及證據十一之另外兩台機具證物，惟查原告於異議理由書中並未
        要勘查全部三台機具，故被告抽樣勘查其中一台，並將勘查結果作為採證基
        礎，應無不合‧‧‧」云云。
      2.被告於證據十實地勘察時，係以現場即時合議的方式隨意指定現場數台相同
        構造的機器中的一台做為勘察對象，勘察後再反問機器所有人該被勘察機器
        是否既是證據十中所提示的機器，其程序亦明顯有誤，被告理應直接明確的
        指定勘察證據十所提示之機械。
      3.且查，原告於異議理由書中及訴願書中曾詳細說明證據一至證據十一的證據
        關聯性，同於異議理由書中提出要求履勘證據九至證據十一，被告僅就證據
        十勘察，且被勘察關係人回答並非否決當場指論的該台裁片機非向原告購買
        ，亦非否定該台裁片機即非證據十提示發票之物，其回答為「不確定」，而
        「不確定」並非「否定、否認」，被告理應詳予查證而非以「不確定」為其
        採證基礎，此為其不合之處，殊令原告不服。
      4.證據九及證據十一為異議時同附之異議證據，當逐一予以勘察採證，然被告
        對該證據證物未予查證即謂「並未揭露系爭案之技術內容，亦不具證據力」
        而不予採證，此為不合之二，難令原告甘服。
      5.訴願決定另謂：「訴願人於異議理由書中並未要求勘查全部三台機具，故原
        處分機關抽樣勘查其中一台，並將勘查結果作為採證基礎，應無不合」。顯
        被告並未對原告異議證據九及證據十一施予應有的證據實勘，而以「不確定
        」的抽樣作為證據九及證據十一的採證基礎，原告於異議理由書及異議證據
        中即提出作為異議憑據與證物，被告當逐一分別採證，何來原告未要求勘查
        全部三台機具之說，此為不合之三，原告難以甘服。
      6.訴願決定又謂：「該三台裁片機之販售價格不一（分別為二十五萬二千元、
        十四萬七千元及十四萬七千元），顯見原告所販售之裁片機，其規格裝置並
        不統一」。然，按機具之組裝，係牽涉到工作機具周邊的配件、操控、全自
        動、半自動等等，如同汽車一般，同一車型分經濟型、標準型及豪華型，其
        主體相同而不變，但在周邊附屬品上有不一的搭配，今原告販售價格不一，
        即因機具之其他周邊附屬加工配件的附加設施區別，機具本身結構則完全相
        同，訴願決定原處分以此為理由，實為其處分不合之四。
      7.訴願決定又謂：「現場之裁片機應不只一台，惟據鉅泰實業社出具之採購證
        明書，卻載本公司於民國八十二年十月份採購一兆機械有限公司生產之裁片
        機一組，發票金額為新台幣十四萬七千元整‧‧‧二者說詞並不吻合」。但
        查關係人鉅泰實業社之採購證明為八十二年十月份採購，而以八十二年十月
        份發票TG00000000佐證其採購事實，但並未否決在八十二年十月前未購買裁
        片機，因此其他台機具當有其他採購事實，今關係人以八十二年十月份發票
        證明該發票機具的採購事實並未不合，訴願決定以此為由顯不明事理，此為
        其處分不合之五。
      8.機器的製造生產，均於機器上固定有識別用的名牌，於名牌上標示有製造廠
        、製造日期及相關的用電數據，此為一般眾所周知的必備標示；而於本件異
        議時所提出之異議證據九、十、十一所提示的發票、採購證明以及採購證明
        中同附之實際使用中的機器實物照片，可由該等證據九、十、十一之機器實
        物上視及機器出廠時所固定的名牌，於該等證據的照片中所示之機器名牌上
        均標示有明確的製造日期，而被告稱該證物中無有效之佐證證明該機器的公
        開日期早於系爭案之申請日，顯有疏失之處。
      9.綜上所述，訴願決定及原處分確有不合之處，對於原告所提異議證據未予公
        平、公正的查證，即以「不確定」為採證基礎，而為「異議不成立」之處分
        ，顯有欠當、違誤之處，為此，提起行政訴訟，謹請鈞院俯察情節，審究事
        實為如訴之聲明之判決。
    (二)被告主張：
      1.起訴理由二、三、四主要指稱被告需全部勘察異議證據九、十、十一所提示
        之實物機台，方可作為本案之採證基礎等云云；惟查原告並未於異議階段提
        出勘察全部三台機具之要求，是以被告經兩造同意後合議證據十為勘察證物
        之機台，並將勘查結果作為採證基礎，應無不合，所訴無理由。
      2.起訴理由五、六主要指稱證據十所提示之發票及採購證明與勘察現場之相關
        機台為關聯證據等云云；惟本件異議案於勘察現場時該機台所有人楊明振，
        並不確定證據十所提示發票中之裁片機即為勘察現場之機台（而該機台為兩
        造於現場即時合議為勘察證物之機台，並經楊明振同意，非由被告指定），
        且該證物中亦無有效之佐證證明該機台之公開日期係早於系爭案之申請日，
        故認證據十不具證據力，應無不合，所訴無理由。
      綜上所述，被告原處分並無違法，敬請駁回原告之訴。
    (三)參加人經合法通知未曾到場，亦未提出書狀作何主張。
    理  由
本件系爭第00000000號「鏡片切削機之工作座機構」新型專利案，主要係由
齒輪組、擺移座、Ｌ型臂、弧面控制器及底盤構組而成，而其主要功能及特徵乃利用
擺移座及弧面控制器之相對運動，可使被切削之鏡片產生二度空間之適當位移偏量，
以使切削刀具能恰好精準切削鏡片之邊緣。原告所提異議證據包括：異議證據一係為
協和機器廠、一兆機械有限公司之「Multipurpose Spectacl Lens Cutting Machine
」產品型錄；異議證據二係「台灣區眼鏡工業同業公會」所開立之產製證明書，用以
期佐證證據一之產品自七十八年七月起開始產製；異議證據三係原告「多用途裁片機
」之操作說明書；異議證據四係「台灣區眼鏡工業同業公會八十九年四月二十五日眼
語字第一○○○六號函文」；異議證據五係「眼鏡界證明連署書影本」；異議證據六
係「台灣區眼鏡工業同業公會第十屆第一次會員代表大會會議手冊」；異議證據七係
一兆機械有限公司 (Pecise Optical Machinery CO. LTD.)之「出口副報單」，報關
日期為七十九年十二月三日，其中具有一貨名為「Multipurpose Spectacle Lens
Cutting Macine」之貨品；異議證據八係原告之「出口副報單」，報關日期為八十二
年六月十日，其中具有一貨名為「Multipurpose Spectacle Lens Cuttig Machine
Model：001」之貨品；異議證據九係「高虹企業股份有限公司採購證明書」，及八十
二年一月十四日第RA 00000000號統一發票影本；異議證據十係「鉅泰實業社採購證
明書」，及八十二年十月四日第TG 00000000號統一發票影本；異議證據十一係「文
德光學股份有限公司採購證明書」，及八十年一月二十五日第KA 00000000號統一發
票影本。經被告審查，認證據二係為一未經公證之私文書，並不具證據力，故證據二
及證據一尚難證明系爭案不具新穎性及進步性；證據三並無公開日期之佐證，證據四
、五、六並未揭露系爭案之技術內容，且皆為私文書，故證據三、四、五及六均不具
證據力；證據七與證據一雖皆可見一名為「Multipurpose Spectacle Lens Cutting
Machine」之產品，但證據一之產品型錄，僅見該產品之外觀，並無法得知該產品與
系爭案之技術內容及功效是否相同，故證據七與證據一尚難證明系爭案不具新穎性及
進步性；證據八並未揭露系爭案之技術內容，且該貨品之結構特徵亦未見於各相關證
據中，故證據八不具證據力；另證據九至十一係列舉原告所產製之裁片機於各購買者
使用中之事證；原處分機關依訴願人所請，於八十九年十一月二十九日會同兩造當事
人至台南縣仁德鄉「鉅泰實業社」現場勘查證物，惟鉅泰實業社負責人楊明振並不確
定證據十所提示發票中之裁片機即為現場之證物，而現場之證物中亦無有效之證據證
明該裁片機之公開日期係早於系爭案之申請日，故證據十不具證據力，而證據九及十
一並未揭露系爭案之技術內容，亦不具證據力，乃為異議不成立之審定。原告不服，
提起訴願，訴願決定機關經濟部除持與原處分相同之論見外，並認原告於異議理由書
中並未要求勘查全部三台機具，故被告抽樣勘查其中一台，並將勘查之結果作為採證
基礎，應無不合；又該三台「裁片機」之販售價格不一（分別為二十五萬二千元、十
四萬七千元及十四萬七千元），顯見原告所販售之「裁片機」，其規格裝置並不統一
，又事隔多年（分別為八十二年及八十年間販售），其間是否有更換過零組件？不得
而知；另據訴願理由稱勘查時「現場有數台相同機具」、「現場其他相同機具」等語
，則現場之裁片機應不只一台，惟據鉅泰實業社出具之採購證明書，卻載「本公司於
八十二年十月份採購原告生產之裁片機一組，發票金額為新台幣壹拾肆萬柒仟元，發
票號碼為：TG00000000」，二者說詞並不吻合；故證據十之整體證據力仍嫌不足；且
證據九、十及十一之採購證明書及所採證相片，均為事後製作，故證據九、十及十一
之證據力亦嫌薄弱；從而，被告以系爭案未違反核准審定時專利法第九十八條第一項
第一款及第二項之規定，所為本件異議不成立之處分，洵無違誤，因而為駁回訴願之
決定，固無不合。惟查：
一、原告於提起本件異議時即主張系爭案與其早先產製之「多用途裁片機」，無論在
    構造上、元件上以及空間型態上均完全相同，此有其出售予高虹企業股份有限公
    司、鉅泰實業社、文德光學股份有限公司，目前仍在使用中之「多用途裁片機」
    可證，並由上開購買人分別出具採購證明書附機具照片、銷售合約書及交易之統
    一發票為證（列於異議證據九、十、十一，參原告八十九年五月六日所提專利異
    議理由書，附於原處分卷）。是依原告之主張，異議證據九、十、十一，均為能
    獨立證明系爭案不符新型專利要件之證據，故被告於審查時，如認其尚難遽加採
    信，自應分別調查，以資審認，自不得僅抽樣勘查其中一台，並將勘查結果作為
    全部之採證基礎。
二、況查，異議證據十即鉅泰實業社目前仍在使用中之「多用途裁片機」，經被告至
    現場履勘後，確定與系爭案申請專利範圍所述之構造特徵相同，且鉅泰實業社負
    責人楊明振說明現場之多用途裁片機，除消耗材曾更換外，其餘之工作座機構及
    出廠日期標示名牌未曾更換過，此有現場紀錄附原處分卷可稽。是本件有待進一
    步證明者，僅為該「多用途裁片機」出廠日是否早於系爭專利之申請日而已；此
    點只要檢視名牌上標示之出廠日期即明，如有不明，亦可檢視異議證據九、十一
    「多用途裁片機」上出廠日期標示名牌（單憑證據九之照片即可清晰看出名牌標
    示之出廠年份為八十二年）以資佐證，再有不明，尚可詢問高虹企業股份有限公
    司、鉅泰實業社、文德光學股份有限公司之負責人究竟何時購買該機器，以查其
    是否早於系爭案之申請日；乃被告未盡上開調查之能事，即率爾以鉅泰實業社負
    責人楊明振並不確定證據十所提示發票中之裁片機即為現場之證物為由，遽認證
    據十不具證據力，並進而遽認證據九及十一並未揭露系爭案之技術內容，不具證
    據力，顯然有採證上之違誤，訴願決定未加糾正，而予維持，亦有可議。原告執
    以指摘，為有理由，應由本院將訴願決定及原處分併予撤銷，由被告審酌上情重
    新調查後，另為適法之處分，以昭折服。
據上論結，本件原告之訴為有理由，依行政訴訟法第九十八條第三項前段，判決如主
文。
中      華      民      國    九十二    年      七      月    二十二    日
                           臺 北 高 等 行 政 法 院  第二庭
                                             審判長 法  官  徐瑞晃
                                                    法  官  吳慧娟
                                                    法  官  李得灶
右為正本係照原本作成。
如不服本判決，應於送達後二十日內向本院提出上訴狀並表明上訴理由，如於本判決
宣示後送達前提起上訴者，應於判決送達後二十日內補提上訴理由書（須按他造人數
附繕本）。
中      華      民      國    九十二    年      七      月    二十五    日
                                                    書記官  陳清容


司法院資訊處製作；財團法人民間司法改革基金會備份。
